臺灣臺北地方法院民事判決　　　　　　 93年度簡上字第413號
上　訴　人　丙○○
訴訟代理人　徐維良律師
被　上訴人　臺灣中小企業銀行股份有限公司
法定代理人　丁○○
訴訟代理人　乙○○
　　　　　　丙○○
　　　　　　甲○○
上列當事人間返還借款事件，上訴人對於中華民國93年4 月27
日本院臺北簡易庭93年度北簡字第4798號第一審判決提起上訴，
本院於94年1 月7 日言詞辯論終結，判決如下：
    主  文
上訴駁回。
第二審訴訟費用由上訴人負擔。
    事  實
甲、上訴人方面：
壹、聲明：
  一原判決廢棄。
  二前開廢棄部分，被上訴人在第一審之訴駁回。
貳、陳述：除與原判決記載相同者，茲引用之外，補稱：
  一兩造間成立之消費借貸契約，係被上訴人因侵權行為對上訴
    人所取得之債權，上訴人自得依民法第一百九十八條之規定
    ，拒絕履行：
  (一)訴外人新店花園高爾夫俱樂部（下稱新店高爾夫俱樂部）、
    新店育樂事業開發股份有限公司（下稱新店育樂公司）暨其
    法定代理人劉光榮，於民國（下同）七十八年二月間，向伊
    招攬高爾夫球俱樂部會員，然新店高爾夫俱樂部並非依法成
    立之法人團體、新店育樂公司所營事業未包含高爾夫球場經
    營且尚未申請並取得教育部設立許可之事實，而配合提供貸
    款；因而使伊陷入該新店高爾夫俱樂部乃政府合法設立，可
    經營高爾夫球場，故被上訴人願意配合對入會會員提供貸款
    之錯誤，與新店高爾夫俱樂部及新店育樂公司簽訂服務規約
    ，並向被上訴人申貸系爭貸款。
  (二)依前揭服務規約第五點約定：前條之入會費，其非全額繳現
    者，得委託本俱樂部代辦銀行貸款，分期繳付等語；而其招
    攬會員之宣傳手冊中最後一頁入會簡章第九點亦載：會員入
    會時得以金額繳現或委託本俱樂部代辦銀行貸款，分期繳付
    。本件新店高爾夫俱樂部等對外大規模招攬會員，辦理說明
    會時，被上訴人均派駐員工於現場辦理貸款事宜，致使伊認
    新店高爾夫俱樂部等之銷售高爾夫俱樂部會員之行為必定合
    法，故加入會員，因而辦理之融資性貸款。伊因此繳納新臺
    幣（下同）三十萬元之入會金，二十萬元之保證金，其餘不
    足之一百萬元保證金，則向被上訴人辦理貸款。
  (三)嗣因新店育樂公司所營事業，並未包含高爾夫球場之經營，
    竟為高爾夫球場會員之招募，顯已違反公司法第十五條第一
    項之規定。然該公司竟隱暪前揭事實，使上訴人陷於錯誤而
    與其簽訂服務規約，是新店育樂公司顯係以詐欺之行為對伊
    取得債權，已構成民法第二十八條、民法第一百八十四條第
    一項之侵權行為，該公司之行為亦符合民法第一百八十四條
    第二項規定之侵權行為。而被上訴人與之合作，針對該公司
    招攬之會員提供貸款之行為，應屬新店育樂公司詐欺行為之
    幫助行為，依民法一百八十五條第二項之規定，應視為共同
    行為人。被上訴人既依侵權行為取得系爭消費借貸債權，伊
    自得依民法第一百九十八條之規定拒絕履行系爭債務。
  二兩造所簽立之切結書，因違反民法第二百四十七條之一而無
    效：
    伊於七十八年間所簽寫之系爭切結書，乃被上訴人針對新店
    育樂等公司所為招攬會員申辦貸款時所預定使用之定型化約
    款，其中若有任何限制上訴人依民法第一百九十八條規定行
    使拒絕履行之權利，亦因符合民法第二百四十七條之一第三
    款之規定而無效。
  三被上訴人雖抗辯系爭切結書中已載明新店育樂公司之開發及
    經營成敗，與被上訴人無涉等語，然本件上訴人所爭執者，
    並非新店育樂公司之開發及經營，而係該公司自始即不可能
    為開發及經營，是該切結書與伊上訴理由所爭執之事項無涉
    。
參、證據：除援用第一審所提證據外，補提：
    高爾夫球場管理規則、新店高爾夫俱樂部服務規約、新店高
    爾夫俱樂部宣傳手冊、新店育樂公司登記基本資料、中華民
    國銀行公會會員自律公約及台灣日報九十三年五月四日第二
    四版剪報等件影本為證。
乙、被上訴人方面：
壹、聲明：上訴駁回。
貳、陳述：除與原判決記載相同者，茲引用之外，補稱：
    對於系爭已罹於時效之利息及違約金不再請求，是本件之利
    息及違約金起算日，減縮起訴聲明自八十八年一月三十一日
    起算；又兩造間簽訂之借款契約為單純消費借貸契約，至於
    上訴人對於高爾夫球場之投資成敗風險應由其自行負擔，與
    伊無涉；至系爭切結書係經上訴人審慎考慮所簽訂，並非無
    效。
參、證據：除援用第一審所提證據外，補提：上訴人之還款明細
    清單影本為證。
丙、本院依職權調閱本院九十一年度執字第三一三六八號民事執
    行卷宗。
    理  由
壹、程序部分：
    查被上訴人之原法定代理人王榮周於九十三年六月九日因職
    務調動離職，由丁○○於同年六月十日接任被上訴人之法定
    代理人，業經丁○○具狀承受訴訟（詳本院卷六五頁），於
    法並無不合，應予准許，先予敘明。
貳、得心證之理由；
一、被上訴人主張：上訴人於七十八年間為購買新店花園高爾夫
    會員資格而向伊申請個人消費性貸款，借款一百萬元，借款
    期間自七十八年七月二十六日起至九十三年七月二十六日止
    ，利息依年利率百分之八計算，如嗣後被上訴人銀行基本放
    款利率調整時，自通告日起改按新通告基本放款利率加年率
    百分之零點五計付（本件起訴時之利率為百分之十點七八）
    ，本金及利息則按月分期平均攤還，違約金按借款餘款，自
    應償付之日起，其逾期在六個月以內者，按約定利率一成加
    付違約金，逾期超過六個月以上者，照約定利率之二成加付
    違約金；並約定如不依約按期清償本金或付息者，債務視為
    全部到期。伊依兩造之約定於七十八年七月二十六日將一百
    萬元撥入上訴人於伊銀行所開立之00000000000號活期存款
    帳戶中，並依上訴人之委託將該款轉入新店育樂公司於伊銀
    行所開立之00000000000號活期存款帳戶中，嗣自上訴人前揭
    活期存款帳戶中按月扣款繳付系爭消費借貸分期款項。惟上
    訴人竟自八十二年三月二十六日起即未再依約清償本息，系
    爭消費借貸分期債務視為全部到期，經伊依約將新店育樂公
    司設質之定期存單行使質權解約，並依比例償各會員之貸
    後款，伊尚有三十七萬一千六百三十六元之本金及自八十八
    年一月三十一日起算之遲延利息及違約金等未獲滿足清償等
    情，爰依消費借貸法律關係求為命被上訴人如數給付上開本
    金，及自八十八年一月三十一日至清償日止，按年息百分之
    十．七八計算之利息，及自同日起至清償日止，按上開利率
    百分之二十計算之違約金之判決（於原審超過上開部分之利
    息及違約金請求，業經減縮）。
二、上訴人則以：伊借貸系爭款項係為支付新店育樂公司之高爾
    夫球會員證之用，因新店育樂公司未能依約設置高爾夫球場
    ，伊始未持續繳款；而被上訴人明知該公司自始即未能設置
    球場，竟於投資說明會中配合派員出席提供貸款，屬新店育
    樂公司詐欺行為之幫助行為，視為共同侵權行為，是被上訴
    人因侵權行為所取得之系爭消費借貸債權，伊自得拒絕履行
    。又伊簽寫之切結書約款，限制上訴人依法行使拒絕履行之
    權利，依法應屬無效，等語資為抗辯。
三、查上訴人於七十八年間為購買新店花園高爾夫會員資格，向
    被上訴人申貸一百萬元，借款期間自七十八年七月二十六日
    起至九十三年七月二十六日止，利息依年利率百分之八計算
    ，如嗣後被上訴人銀行基本放款利率調整時，自通告日起改
    按新通告基本放款利率加年率百分之零點五計付（起訴時利
    率為百分之十點七八），本利按月平均攤還，違約金按借款
    餘款，自應償付之日起，其逾期在六個月以內者，照約定利
    率一成加付違約金，逾期超過六個月以上者，照約定利率之
    二成加付違約金，並約定如不依約按期清償本金或付息者，
    前揭分期債務視為全部到期，嗣被上訴人依約於七十八年七
    月二十六日將借款一百萬元借貸款項撥入上訴人於被上訴人
    銀行所開立之00000000000號活期存款帳戶後，復依上訴人
    之指示將該一百萬元轉入新店育樂公司設於被上訴人銀行之
    00000000000號活期存款帳戶中，惟上訴人自八十二年三月
    二十六日起即未再依約清償系爭借款本息，該債務視為全部
    到期，經沖償部分貸款後，上訴人尚餘三十七萬一千六百三
    十六元之本金及自八十八年一月三十一日起算之利息及違約
    金未清償等事實為兩造所不爭，復有借據、委託書、存摺存
    款異動資料及催收款項備查卡等件附卷為證，核屬相符，堪
    信為真實。
四、兩造間系爭消費借貸契約成立生效之事實，已如前述，惟上
    訴人執被上訴人係因侵權行為取得系爭消費借貸債權，依民
    法第一百九十八條之規定，伊得拒絕履行；又系爭切結書有
    使伊拋棄權利或限制其行使權利之事由，依民法第二百四十
    七條之一第一項第三款之規定，應屬無效等語抗辯之。本院
    分別審酌如下：
  (一)關於上訴人依民法一百九十八條規定，拒絕履行系爭消費借
    貸債務部分：
    上訴人以新店育樂公司於七十八年間招攬購買系爭高爾夫球
    證時，明知該公司尚未合法設立登記，且所營事業未包含高
    爾夫球場之經營之事實，仍向上訴人招募購買球證，顯屬詐
    欺之行為，被上訴人明知前揭情事，仍配合伊辦理貸款事宜
    ，因認渠等所為屬共同侵權行為，伊自得拒絕履行系爭消費
    借貸債務云云，為被上訴人所否認。是被上訴人配合新店育
    樂公司提供貸款之行為，是否屬共同侵權行為，即為首要爭
    點。經查：
  1.依上訴人與新店高爾夫俱樂部所簽定之服務規約第四、五條
    約定，創始會員之入會金為三十萬元，保證金一百二十萬元
    ，其中未全額繳現之入會費及保證金中之一百萬元均得委託
    該俱樂部代辦貸款，分期繳付等語，上訴人為該俱樂部之創
    始會員，因此繳交入會金三十萬元及保證金二十萬元，其餘
    一百萬元則向配合新店高爾夫俱樂部辦理貸款事宜之被上訴
    人借貸，為兩造所不爭執，並有上訴人提出之該服務規約附
    卷為證（詳本院卷第三二頁）。是依前揭規約之約定，上訴
    人對於入會費及保證金之繳納，本不以向被上訴人借貸為必
    要，而係上訴人因考量該一百萬元得以分期清償之，始認為
    該項賣點為考量投資之因素之一，此有上訴人民事言詞辯論
    意旨狀第三頁（詳本院卷第一０九頁）為憑。準此，被上訴
    人在新店高爾夫俱樂部辦理招募說明會時，派員辦理貸款事
    宜，顯係新店高爾夫俱樂部依約履行該規約所定之提供代辦
    貸款義務所致，此與現行交易習慣並不違背（如購屋時，建
    行尋覓資金繳付該入會金及保證金，並不以向被上訴人貸款
    為必要。至於上訴人所稱伊係因被上訴人為該俱樂部辦理貸
    款，因認該俱樂部之招募設立行為應屬合法云云，此僅屬上
    訴人主觀之認定，不得因此即認被上訴人與該俱樂部成立共
    同侵權行為，是被上訴人此部分主張，即無足採。
  2.上訴人另以新店高爾夫俱樂部於七十八年二月間，向上訴人
    招攬高爾夫球俱樂部會員時，尚未依法設立登記，且新店育
    樂公司亦不得為高爾夫球場之經營，該二人隱瞞前揭事實，
    而被上訴人則明知前揭情事，仍與該公司配合辦理貸款，自
    屬該等公司招攬會員之詐欺行為的幫助行為，屬共同侵權行
    為云云。然查，新店育樂公司於七十七年七月二十八日即業
    經核准設立登記，所營事業含各種球場「網球羽毛球乒乓球
    等」及騎馬場遊樂場滑草場之經營業務「電動玩具除外」，
    此有上訴人提出之該公司基本資料查詢表在卷為憑（詳本院
    卷六二頁），是新店育樂公司於七十七年二月間招攬高爾夫
    球俱樂部會員時，業已合法設立登記，且所經營之事業含各
    種球場，並未明文排除經營高爾夫球場之項目之事實，自堪
    認定；至於新店高爾夫俱樂部在未成立之前，當然為非依法
    募會員，自不得逕以該俱樂部為非法人團體即稱其違法，所
    為之該主張，均不足採。再者，上訴人既主張教育部於七十
    五年七月二十八日間即已公布高爾夫球場管理規則（詳本院
    卷第一０七頁），是伊在投資系爭高爾夫球俱樂部時，本應
    自行檢視招募單位是否已依該規則辦理取得許可，否則影響
    伊之投資權益甚大，豈可將該項影響自己權利甚大之審查責
    任推由提供貸款之被上訴人承擔？至於被上訴人與該等公司
    配合，是否應徵信或知悉前揭管理規則等相關法令或約定提
    供任何擔保（含擔任系爭投資人之系爭借款連帶保證人、簽
    訂承擔契約、設定質權等），此屬被上訴人與該等公司配合
    貸款事宜時之風險評估，與上訴人無涉。況前揭擔保之提供
    ，亦因此減免上訴人對於系爭借款之給付責任，此由被上訴
    人將新店育樂公司所設質之定期存單行使質權解約，並依所
    有會員之借款餘額依比例償各會員之貸款，上訴人之系爭
    借款因此依比例償七十萬三千零七十七元可證。是上訴人
    認被上訴人之配合貸款行為即屬新店育樂公司等共同侵權行
    為之幫助行為云云，亦屬遽斷，洵無足採。
  3.小結：上訴人主張被上訴人配合訴外人提供貸款之行為，屬
    共同侵權行為之一部分，因依民法一百九十八條規定，拒絕
    履行系爭消費借貸債務云云，顯無依據，不足採信。
  (二)關於兩造所簽立之切結書，因違反民法第二百四十七條之一
    而無效部分：
    上訴人復以伊與被上訴人於七十八年間所簽寫之系爭切結書
    ，其中限制上訴人依民法第一百九十八條規定行使拒絕履行
    之權利，因認屬民法第二百四十七條之一第三款規定無效之
    事由云云。然查，上訴人所簽定之系爭切結書記載：「立切
    結書人丙○○（以下簡稱本人），因承購新店育樂開發股份
    有限公司會員證向貴行申請消費性貸款新台幣壹佰萬元整。
    本人同意本筆貸款純係與貴行借貸關係，與該公司開發及經
    營之成敗無關，倘嗣後本人與該公司間發生任何糾紛概與貴
    行無涉。本人願按貴我貸款契約之約定按期償還本息。恐口
    無憑特之此切結書為證。」等語，此有該切結書附於原審卷
    第二一頁可稽，綜觀前揭切結書之內容，並無任何限制上訴
    人行使權利之記載，是上訴人所為之前揭主張顯非事實。至
    於該切結書記載「該公司開發及經營之成敗無關，倘嗣後本
    人與該公司間發生任何糾紛概與貴行無涉」等語，僅係被上
    訴人闡明新店育樂公司之開發或經營成敗與伊無涉，並未使
    上訴人拋棄或限制被上訴人行使任何權利，自非民法第二百
    四十七條之一第三款所規定之無效事由。是上訴人此部分抗
    辯，與法未合，不足為採。
五、綜上所述，被上訴人本於消費借貸契約，請求上訴人給付三
    十七萬一千六百三十六元，及自八十八年一月三十一日起至
    清償日止，按年利率百分之十點七八計算之利息暨按上開利
    率百分之二十計算之違約金部分，為有理由，應予准許。原
    審為上訴人敗訴之判決，並依職權宣告假執行，並無不合。
    上訴意旨指摘原判決不當，聲明廢棄改判，為無理由，應予
    駁回。
六、據上論結，本件上訴為無理由。依民事訴訟法第436 條之1
    第3 項、第449 條第1 項、第78條，判決如主文。
中　　華　　民　　國　　94　　年　　1 　　月　　21　　日
                        民事第二庭審判長法官  詹文馨
                                        法官  汪漢卿
                                        法官  洪純莉
正本係照原本作成
本判決不得上訴
中　　華　　民　　國　　94　　年　　1 　　月　　21　　日
                                      書記官  黃慧怡
